臺灣臺中地方法院刑事判決
110年度易字第1426號
公  訴  人  臺灣臺中地方檢察署檢察官
被      告  張武雄



上列被告因業務侵占案件，經檢察官提起公訴（110年度偵字第1
6210號），被告就被訴事實為有罪之陳述，經告知簡式審判程序
意旨，並聽取公訴人及被告之意見後，本院合議庭裁定依簡式審
判程序審理，判決如下：
    主    文
張武雄犯如附表二「罪名、宣告刑」欄所示之罪，各處如附表二
「罪名、宣告刑」欄所示之刑。得易科罰金之刑部分，應執行有
期徒刑玖月，如易科罰金，以新臺幣壹仟元折算壹日；不得易科
罰金之刑部分，應執行有期徒刑拾壹月。
未扣案之犯罪所得新臺幣貳佰零玖萬元沒收，於全部或一部不能
沒收或不宜執行沒收時，追徵其價額。
    犯罪事實
一、張武雄自民國105年起擔任「祭祀公業張茂興」之管理人，
    負責管理「祭祀公業張茂興」事務及財務（含處分財產及分
    配處分金額與各派下員）等業務，並保管「祭祀公業張茂興
    」向聯邦商業銀行所申設帳號000000000000號帳戶（下稱聯
    邦帳戶）之存摺及印章，為從事業務之人。緣「祭祀公業張
    茂興」於107年1月間，因與債權人李澄聖間清償債務之強制
    執行案件（本院105年度司執字第137162號，起訴書誤載為1
    05年度司執字第137152號），致「祭祀公業張茂興」所有之
    臺中市○○區○○段000號、659號地號土地遭拍賣，款項扣除優
    先扣繳稅款、代繳、一般債權等部分後，獲得可分配款新臺
    幣（下同）701萬4,600元，經本院於107年6月22日撥款至聯
    邦帳戶。詎料張武雄明知聯邦帳戶內之款項係應分配與「祭
    祀公業張茂興」派下員之土地拍賣價款，竟意圖為自己不法
    所有，基於業務侵占之犯意，利用職務之便，分別於如附表
    一所示時間，持聯邦帳戶之存摺及印章，提領如附表一所示
    之款項共計409萬元，以變易持有為所有之意思而予以侵占
    入己。
二、案經「祭祀公業張茂興」派下員張哲恭訴由臺灣臺中地方檢
    察署檢察官偵查起訴。 
    理    由
一、訊據被告張武雄對前開犯罪事實坦承不諱，復有他卷所附之
    聯邦商業銀行業務管理部110年3月23日聯業管（集）字第11
    010313395號函附000000000000號帳戶開戶資料及交易明細(
    第55至60頁)，偵卷所附之聯邦商業銀行業務管理部110年5
    月13日聯業管（集）字第11010324220號函附000000000000
    號帳戶交易明細表及傳票影本(第39至59頁)各1份，本院105
    年度司執字第137162號卷卷二所附之聯邦商業銀行豐原分行
    祭祀公業張茂興帳號000000000000號存摺封面影本(第153頁
    )、本院107年6月20日保管款支出清單影本(第209頁)各1份
    在卷可稽，足徵被告之自白應與事實相符，可以採信。本案
    事證明確，被告之犯行堪以認定，應依法論科。
二、論罪科刑
㈠、按被告行為後(如附表一編號1及2)，刑法第336條規定雖於10
    8年12月25日修正公布，自同年12月27日生效施行。惟僅係
    將有關罰金數額調整換算後予以明定，即不生新舊法比較之
    問題，應依一般法律適用原則，逕行適用裁判時之法律。
㈡、按刑法上所謂業務，係以事實上執行業務者為標準，即指以
    反覆同種類之行為為目的之社會活動而言（最高法院43年台
    上字第826號判例意旨參照），本件被告為「祭祀公業張茂
    興」之管理人，負責管理事務及財務等事務，自為從事業務
    之人。
㈢、按侵占罪係即成犯，凡對自己持有他人所有物，有變易持有
    為所有之意思時，即應構成犯罪，縱事後將侵占之物設法歸
    還，亦無解於罪名之成立（最高法院30年度上字第2902號判
    決、76年度台上字第4587號判決意旨參照）。被告擔任「祭
    祀公業張茂興」之管理員，且負責保管聯邦帳戶之存摺及印
    章，卻自其業務上所持有之「祭祀公業張茂興」公款中，未
    得派下員同意，而擅自以自己名義提款花用殆盡，以變易持
    有為所有之意思及行為甚明，縱使被告事後曾於108年7月24
    日歸還200萬元(見偵卷第55頁)，依前揭判決意旨，亦無解
    業務侵占罪之成立。是核被告所為，均係犯刑法第336條第2
    項之業務侵占罪。
㈣、接續犯乃指行為人之數行為，於同一或密切接近時、地實行
    ，侵害同一法益，而其各行為之獨立性極為薄弱，依一般社
    會健全觀念，實難以強行分開，且在刑法評價上，以視為數
    個舉動之接續作為，合為包括之一行為，較為合理者而言。
    如行為人先後數行為，在客觀上係逐次實行，侵害數個同性
    質之法益，其每一前行為與次行為，依一般社會健全觀念，
    在時間差距上，可以分開，在刑法評價上，各具獨立性，每
    次行為皆可獨立成罪，自應按照行為之次數併合處罰。被告
    分別於如附表一所示提領日期，提領如附表一所示之款項，
    犯罪時日先後有別，客觀上乃係分別實行，且期間自107年7
    月迄至110年3月間，各行為均具有獨立性，每次行為皆可獨
    立成罪，依社會通念，應認為數罪評價，是被告上開11次業
    務侵占之犯行，犯意各別，行為互殊，應予分論併罰，公訴
    意旨認各年度各次提領部分為接續犯，容有誤會，併此敘明
    。
㈤、按滿80歲人之行為，得減輕其刑，刑法第18條第3項定有明文
    。被告係29年2月16日出生，有被告之個人戶籍資料(完整姓
    名)查詢結果附卷可憑（見本院卷第13頁），是被告於行為
    時(如附表一編號4起)已年滿80歲，爰均依刑法第18條第3項
    規定，就如附表一編號4至11之罪，均減輕其刑。
㈥、爰以行為人之責任為基礎，審酌被告為「祭祀公業張茂興」
    管理人，竟將應分配與派下成員之土地拍賣價款挪為己用，
    損害「祭祀公業張茂興」之財產、犯後坦承犯行然迄今尚未
    與「祭祀公業張茂興」和解並賠償其損害，兼衡其犯罪動機
    、目的、智識程度、家庭生活經濟狀況(見本院卷第79頁)等
    一切情狀，分別量處如主文所示之刑，並就其中所處得易科
    罰金之刑部分諭知易科罰金之折算標準，及就不得易科罰金
    之刑部分、得易科罰金之刑部分定應執行刑，併就得易科罰
    金之刑部分所定之應執行刑諭知易科罰金之折算標準。
三、沒收
㈠、按沒收新制係參考外國立法例，為契合沒收之法律本質，認
    沒收為刑法所定刑罰及保安處分以外之法律效果，具有獨立
    性，而非刑罰（從刑），已明定沒收為獨立之法律效果，在
    修正刑法第5章之1以專章規範，故判決主文內諭知沒收，已
    毋庸於各罪項下分別宣告沒收，亦可另立一項合併為相關沒
    收宣告之諭知，使判決主文更簡明易懂，增進人民對司法之
    瞭解與信賴（最高法院106年度台上字第386號判決意旨參照
    ）。從而，本案有關沒收之諭知，依照上開判決意旨，即不
    在被告各罪項下分別宣告沒收，而另立一項合併為相關沒收
    宣告之諭知，以求簡明易懂。
㈡、次按犯罪所得，屬於犯罪行為人者，沒收之；於全部或一部
    不能沒收或不宜執行沒收時，追徵其價額；犯罪所得已實際
    合法發還被害人者，不予宣告沒收或追徵，刑法第38條之1
    第1項前段、第3項、第5項定有明文。
㈢、本件被告侵占如附表一所示之款項為409萬元，為其犯罪所得
    ，其中被告曾於108年7月24日歸還200萬元與「祭祠公業張
    茂興」，為被告所自陳(見本院卷第78頁)，並有存單存款分
    類明細表1份在卷可稽(見偵卷第55頁)，應認被告已將此部
    分犯罪所得實際合法發還被害人，此部份依刑法第38條之1
    第5項之規定，自不予宣告沒收或追徵。至其餘犯罪所得209
    萬元並未扣案，且未實際合法發還被害人，應均依刑法第38
    條之1第1項前段、第3項規定宣告沒收，於全部或一部不能
    沒收或不宜執行沒收時，追徵其價額。
據上論斷，應依刑事訴訟法第273條之1第1項、第299條第1項前
段，判決如主文。
本案經檢察官周佩瑩提起公訴，檢察官李濂、何建寬到庭執行職
務。
中　　華　　民　　國　　110 　年　　11　　月　　25　　日
                  刑事第十五庭  法  官  張雅涵
以上正本證明與原本無異。
如不服本判決應於收受判決後20日內向本院提出上訴書狀，並應
敘述具體理由；其未敘述上訴理由者，應於上訴期間屆滿後20日
內向本院補提理由書（均須按他造當事人之人數附繕本）「切勿
逕送上級法院」。
告訴人或被害人如不服判決，應備理由具狀向檢察官請求上訴，
上訴期間之計算，以檢察官收受判決正本之日起算。
                                書記官  曾惠雅
中　　華　　民　　國　　110 　年　　11　　月　　25　　日
附錄本案論罪科刑法條
刑法第336條第2項。

中華民國刑法第336條
對於公務上或因公益所持有之物，犯前條第1項之罪者，處1年以
上7年以下有期徒刑，得併科15萬元以下罰金。
對於業務上所持有之物，犯前條第1項之罪者，處6月以上5年以
下有期徒刑，得併科9萬元以下罰金。
前二項之未遂犯罰之。

附表一
編號 提領日期 提領金額 1 　107年7月9日 10萬元 2 　107年7月31日 250萬元 3 　109年1月7日 6萬元 4 　109年2月26日 6萬元 5 　109年4月27日 5萬元 6 　109年8月18日 6萬元 7 　109年9月28日 15萬元 8 　110年1月25日 50萬元 9 　110年2月3日 5萬元 10 　110年3月10日 50萬元 11 　110年3月30日 6萬元 總計  409萬 

附表二
編號     犯罪事實 罪名及宣告刑 1 如附表一編號1所載 張武雄犯業務侵占罪，處有期徒刑柒月。 2 如附表一編號2所載 張武雄犯業務侵占罪，處有期徒刑玖月。 3 如附表一編號3所載 張武雄犯業務侵占罪，處有期徒刑陸月，如易科罰金，以新臺幣壹仟元折算壹日。 4 如附表一編號4所載 張武雄犯業務侵占罪，處有期徒刑參月，如易科罰金，以新臺幣壹仟元折算壹日。 5 如附表一編號5所載 張武雄犯業務侵占罪，處有期徒刑參月，如易科罰金，以新臺幣壹仟元折算壹日。 6 如附表一編號6所載 張武雄犯業務侵占罪，處有期徒刑參月，如易科罰金，以新臺幣壹仟元折算壹日。 7 如附表一編號7所載 張武雄犯業務侵占罪，處有期徒刑肆月，如易科罰金，以新臺幣壹仟元折算壹日。 8 如附表一編號8所載 張武雄犯業務侵占罪，處有期徒刑柒月。 9 如附表一編號9所載 張武雄犯業務侵占罪，處有期徒刑參月，如易科罰金，以新臺幣壹仟元折算壹日。 10 如附表一編號10所載 張武雄犯業務侵占罪，處有期徒刑柒月。 11 如附表一編號11所載 張武雄犯業務侵占罪，處有期徒刑參月，如易科罰金，以新臺幣壹仟元折算壹日。